臺灣新北地方法院民事判決
111年度訴字第640號
原      告  王振添  
訴訟代理人  張聰義  

            王秀芬  



被      告  江秀雄  
            江張秀蘭
            江阿福  
            江建興  
            江金松  
            江德義  
            江支宗  
            江支寬  
            江支源  
            江奕嶔  
            江俊緯  
            江基全  
            江柏叡  
            江羿昕  
            江碧霞  

            黃江碧娥
前列被告共同
訴訟代理人  林永祥律師
            李長彥律師
複  代理人  林明信律師
被      告  江誠祐  
上列當事人間請求分割共有物事件，經本院於民國111年8月23日
言詞辯論終結，判決如下：
    主  文
一、兩造共有坐落新北市○○區○○段000地號土地（面積174.29平
    方公尺），應依如附件新北市樹林地政事務所土地複丈成果
    圖表所示方法予以分割，其中暫編地號525號土地（面積87.
    14平方公尺）歸原告單獨所有，暫編地號525（1）號土地（
    面積87.15平方公尺）歸被告分別共有（應有部分比例如附
    表所示）。
二、訴訟費用由原告負擔二分之一，餘由被告依附表所示比例負
    擔。
    事實及理由
一、本件被告江誠祐經兩次合法通知，均未於言詞辯論期日到場
    ，核無民事訴訟法第386條所列各款情形，爰依同條第385條
    第1項後段之規定，依職權由到場之當事人一造辯論而為判
    決。
二、本件原告主張：
  ㈠坐落新北市○○區○○段000地號土地（下稱系爭525號土地）係
    兩造所共有，應有部分為原告1/2，其餘1/2為被告等人共有
    。查系爭525號土地係私設道路，並非既成巷道或計畫道路
    ，兩造間並無禁止分割之特約，亦無因物之使用目的不能分
    割之情形，依民法第823條第1項本文規定，得隨時請求分割
    ；惟兩造對系爭土地無法達成分割協議，經鈞院板橋簡易庭
    調解亦無結果，為此請求鈞院准予分割。
  ㈡查系爭525號土地之東側為同段520地號土地，係屬原告所有
    ；西側有同段526至535等地號之土地，則屬被告等人所有。
    目前系爭525號土地雖可作道路通行，然被告等人土地之另
    一側即同段534地號土地，亦屬被告等人可通行之道路。故
    原告主張之分割方案應自系爭525號土地中央分割為東、西
    相等之兩塊，靠近原告所有502地號部分分割為原告所有，
    俾能與原告所有之520地號土地整合使用。另一側則分割為
    被告等人共有，分割後仍有二公尺之寛度，可以作為道路通
    行。
  ㈢被告雖抗辯原告主張的分割方案會造成其沒有通路，但事實
    上分割後被告等人仍留有二公尺寬之道路。且原告於自己的
    土地上興建房屋，因建蔽率之故，也不可能蓋滿土地，所留
    存可供作通道之空地部分，原告亦同意供兩造一起通行使用
    。 
三、除江誠祐外之其餘被告聲明：原告之訴駁回 。並以下列情
    詞置辯：
  ㈠系爭525號土地應係經鈞院90年度上更（三）字第214號判決
    分割，系爭土地路寬為4公尺，係作為「道路」使用，其目
    的是因為東園段94地號土地為道路、同段521地號土地為袋
    地，故系爭525號土地於分割後作為道路使用。
  ㈡被告等人前因系爭段521地號土地之分割案件，於鈞院111年
    度司移調字第9號達成調解，約定分管協議，將土地中間留
    有4公尺的道路使用。
  ㈢原告雖主張被告等人可以通行534地號土地，然依民法第789
    條規定，521、525地號原屬同一人所有，如經分割後，仍僅
    得通行525號土地，難以對534地號主張袋地通行權。
  ㈣故被告對於如附件所示複丈成果圖所繪製之分割方案原則上
    沒有意見，原告於本案已表示因建蔽率不會蓋滿，其取得暫
    編地號525號部分土地後，仍同意依民法第789條、788條規
    定作為袋地通行之道路使用，如此，被告則同意原告之分割
    方案。
四、被告江誠祐經合法通知未到庭陳述意見，亦未提出書狀作何
    陳述。  
五、本院之判斷：
  ㈠按各共有人，除法令另有規定外，得隨時請求分割共有物。
    但因物之使用目的不能分割或契約訂有不分割之期限者，不
    在此限。又共有物之分割，依共有人協議之方法行之。分割
    之方法不能協議決定，或於協議決定後因消滅時效成經共有
    人拒絕履行者，法院得因任何共有人之請求，命為下列之分
    配：①以原物分配於各共有人。但各共有人均受原物之分配
    顯有困難者，得將原物分配於部分共有人。②原物分配顯有
    困難時，得變賣共有物，以價金分配於各共有人，或以原物
    之一部分分配於各共有人，他部分變賣，以價金分配於各共
    有人。以原物為分配時，因共有人之利益或其他必要情形，
    得就共有物之一部分仍維持共有。民法第823條第1項、第82
    4條第1項、第2項及第4項分別定有明文。
  ㈡本件原告主張系爭525號土地為兩造所共有，其中原告應有部
    分1/ 2、餘為被告等人共有等情，為被告所不爭執，並有原
    告提出系爭土地之不動產登記簿謄本為證。且兩造間就系爭
    土地並無不得分割之特別約定，依使用目的亦非不能分割，
    原告曾就本件爭執請求分割共有物，然兩造無法達成協議等
    情，亦有本院板橋簡易庭110年度板司調字第293號卷可按，
    是原告本件分割共有物之請求，洵屬有據，自應准許。
  ㈢次按分割共有物應考慮公平原則、利益原則、經濟原則，此
    外共有人分得之地是否與外界有適宜之聯絡，是否會造成袋
    地情形，及社會利益等均在考量之列；復依民法第824條之
    規定，尚需注意：①消滅共有原則─除因該土地內部分土地之
    使用目的不能分割，或部分共有人明示仍願維持共有關係，
    應就該部分土地不予分割或該部分共有人成立新共有關係外
    ，應將土地分配於各共有人單獨所有。②原物分配原則─法院
    對分割共有物之方法，固有自由裁量之權，惟仍須以適當之
    分割方法為限。③維持現狀原則─即應參酌實際使用情形，將
    分割後之土地及地上房屋分歸一人所有或數人共有，以免房
    地分離。④提高土地利用價值原則─土地之分割，應注意地形
    之完整，期能地盡其利。⑤質量均等原則─原物分配之結果，
    其數量雖與原應有部分相當，但其價額顯不相當時，得以金
    錢補償之（最高法院57年台上字第2117號、63年台上字第26
    80號判決意旨參照）。
  ㈣經查，本件系爭525號土地經本院於111年6月27日會同兩造當
    事人及新北市○○地○○○○○○○○○○○○○○○○○街0000000號建築物係
    集合建築，部分大門朝柑園街，部分大門朝532地號，在門
    牌247號側是系爭525地號，525地號面向柑園街部分有一棵
    大樹檔在出口，534地號在集合建物的另一側，現為通行道
    路等情，有卷附本院勘驗筆錄可稽。再者，依如附件之複丈
    成果圖併同觀之，系爭525號土地，其北側呈東西向長條形
    之94地號土地即係柑園街；其東側係520地號土地，為原告
    單獨所有；其西側為526-535地號等土地，為集合建築物（
    門牌號碼為柑園街000-000號不等，下稱系爭集合建築物）
    之基地，該集合建築物並非均面向柑園街，故有部分住戶必
    需有道路通行至柑園街。目前在該集合建築物之兩側，各有
    一條通路，東側為系爭525號土地，西側則為534地號土地，
    均為長條型之土地，除可供被告通行使用，亦有供上開土地
    南方之521地號土地通行之用。然目前於系爭525號土地北面
    朝柑園街方向有一棵大樹檔住了通向柑園街的出口，是以系
    爭525地號之土地目前並不能通行車輛，僅能供行人行走；
    而534地號之土地才是被告等人日常通行之道路。因此，就
    算525號土地分割後，於現況亦不妨礙被告等人之日常通行
    。再者，依附件複丈成果圖觀之，系爭525地土地分割為東
    西兩塊後，各自之寬度仍有1.99公尺、2.01公尺，通行一般
    車輛綽綽有餘，被告辯雖稱此寬度恐無法會車云云，然系爭
    525號土地供作通行之長度並不長，北端為柑園街、南端為
    系爭集合建築物南側之空地，若兩車對向，由一方禮讓他方
    先行即可，並無會車之必要性，況且，目前系爭525號土地
    因出口為路樹所擋，本來就無法通行車輛，遑論會車，是以
    被告所辯尚難遽採。末查，原告於本院審理中也數度表明略
    以：分割525號土地，是為了與相連520地號之土地合併用以
    建築房屋，而依目前法規，有建蔽率的限制，不可能將土地
    蓋滿，因此建築物不會蓋到占滿分割後的地界，因此該側仍
    會留有部分空間，可供大家通行使用之便，不會影響大家的
    生活等語。綜合上情，本院認為依本案之情狀，原告主張以
    原物分割之方式分割為東西兩部分，並無滯礙難行之處，當
    屬合理。
  ㈤再查，系爭525號土地，其東側係520地號土地，為原告單獨
    所有，故就系爭525號土地依原告應有部分1/2加以原物分割
    後，由原告取得東側部分（即附件暫編地號525號部分），
    則分割後之部分與其所有520地號之土地相連，可合併為整
    體加以使用，自可提高土地利用價值，當屬合理之分割方式
    。而就系爭525號土地之西側而言，則係526至535地號土地
    ，此部分相連之土地，現況為系爭集合建築物之基地及附連
    之空地（可用以停車），因此，若考量系爭525號土地日後
    還要供系爭集合建築物之居民（即被告及同住家人等）出入
    使用，自不宜再將之細分為被告等人單獨所有，而應以被告
    等人依原應有部分之比例維持分別共有之狀態，對被告等人
    最為有利，而不應消滅被告之共有狀態，是以，由被告共同
    取得西側部分（即附件暫編地號525（1）號部分，應有部分
    比例如附表所示），當為最可行之方案。末查，系爭525號
    土地若分割為東西兩塊面積相等之土地，均係一兩側相接於
    柑園街，另一側相接於521地號之土地，價值亦屬相當。
六、綜上所述，基於土地分割之公平原則、提高土地利用價值原
    則及質量相當原則之考量下，本院認為原告主張之分割方式
    ，非但符合原物分配原則，也不妨害其鄰地有效利用之可能
    性；被告於不妨礙其出入通行便利性之前提下，亦同意原告
    之分割方案，故此方案當係分割系爭525號土地之適當方案
    ，原告依民法第824條之規定請求分割兩造共有系爭525號土
    地如附件所示，洵屬有據，應予准許，爰諭知如主文第一項
    所示。
七、分割共有物之訴，核其性質，兩造本可互換地位，本件原告
    之起訴雖於法有據，然被告之應訴乃法律規定所不得不然，
    其所為抗辯自為伸張或防衛權利所必要，是以本院認本件之
    訴訟費用，應參酌各共有人於分割後所得之利益，所分得土
    地之多寡，及就系爭525號土地各自享有之應有部分之比例
    等一切情事，仍應由兩造分別依系爭土地應有部分比例分擔
    訴訟費用較符公平原則，爰依民事訴訟法第80條之1之規定
    ，諭知如主文第二項所示。
中　　華　　民　　國　　111 　年　　9 　　月　　15　　日
                  民事第六庭    法　官　許映鈞
以上正本係照原本作成
如對本判決上訴，須於判決送達後20日內向本院提出上訴狀。如
委任律師提起上訴者，應一併繳納上訴審裁判費。
中　　華　　民　　國　　111 　年　　9 　　月　　15　　日
                            書記官　陳逸軒
　　　　　　　　　　　　　　

附件：


附表：
被告等人就暫編地號525（1）號之應有部分比例如下：
被告江秀雄：14/128
被告江張秀蘭：20/128
被告江阿福：4/128
被告江建興：4/128
被告江金松：14/128
被告江誠祐：20/128
被告江德義：1/192
被告江支宗：1/192
被告江支寬：1/192
被告江支源：1/192
被告江奕嶔：1/384
被告江俊緯：1/384
被告江基全：14/128
被告江柏叡：1/384
被告江羿昕：1/384
被告江碧霞：17/128
被告黃江碧娥：17/128